【裁判字號】    95,訴,1068
【裁判日期】    950816
【裁判案由】    塗銷所有權移轉登記等
【裁判全文】
臺灣桃園地方法院民事判決              95年度訴字第1068號
原      告  中國國際商業銀行股份有限公司三重分公司
法定代理人  丁○○
訴訟代理人  詹順貴律師
被      告  乙○○
                      9樓之1.
            甲○○
                      10樓之.
上列二人共同
訴訟代理人  丙○○    住同上
上列當事人間請求塗銷所有權移轉登記等事件，於民國95年8 月
2日辯論終結，本院判決如下：
    主  文
被告乙○○、甲○○間就坐落如附表所示之不動產所為贈與之債
權行為及所有權移轉之物權行為應予撤銷。
被告甲○○應將前項不動產於民國九十四年十一月二十一日以贈
與為原因所為之所有權移轉登記，予以塗銷。
訴訟費用由被告乙○○、甲○○各負擔二分之一。
    事實及理由
一、原告主張：
(一)先位聲明部分：
 1、訴外人泉承貿易股份有限公司（下稱泉承公司）邀被告乙○
    ○（泉承公司負責人）及訴外人周明輝為連帶保證人，於民
    國93年2 月2 日向原告取得循環借款額度新台幣1,000 萬元
    或等值其他外幣。嗣泉承公司於94年10月至11月間陸續向原
    告借款後，隨即於95年1 月5 日及6 日因存款不足發生鉅額
    退票，原告乃依授信約定書第18條之規定，以存證信函通知
    泉承公司及連帶保證人乙○○、周明輝，表示:泉 承公司對
    原告所負之一切債務已視為到期，應於3 日內到原告分行繳
    付清償債務，雖經原告催討，彼等均置之不理，目前尚結欠
    原告本金新台幣6,801,375 元、美金91,483.81 元及其利息
    等。而被告乙○○為逃避連帶保證責任，竟於泉承公司發生
    鉅額退票前，將其所有之桃園縣龜山鄉○○段1070地號土地
    及其上門牌桃園縣萬壽路1 段241 巷2 弄2 號9 樓之1 之建
    物，以贈與為原因，於94年11月21日辦妥所有權移轉登記予
    被告甲○○。
 2、被告乙○○對原告負有連帶保證債務，為免其財產為債權人
    強制執行，竟以訂立虛偽贈與契約之方式以遂其脫產之目的
    ，將其名下所有之系爭房地，移轉過戶予被告甲○○，依法
    其贈與當然無效；而以贈與為登記原因之所有權移轉登記，
    自屬當然無效，應予塗銷，其所有權仍屬被告乙○○所有。
    被告乙○○怠於行使權利，原告可以依據民法第242 條之規
    定，代位被告乙○○請求被告甲○○塗銷所有權移轉登記，
    請求判決：(1)確認被告間就坐落如附表所示之不動產所為之
    贈與關係不存在。(2)被告甲○○應將上開土地及建物於94年
    11 月21 日所為之所有權移轉登記，予以塗銷。
(二)備位聲明部分：
 1、如認為被告間之贈與契約行為暨所有權移轉登記行為非屬通
    謀虛偽意思表示時，本件先位之訴為無理由，則按民法第24
    4 條第1 項規定，原告自得代位行使撤銷訴權。按撤銷權具
    有形成權及請求權之性質，其行使除得撤銷債務人所為詐害
    債權之行為外，如債務人已履行該詐害行為之內容時，債權
    人並得請求受益人回復原狀，是原告得依照同法第244 條第
    4 項之規定，訴請塗銷所有權之移轉登記。
 2、本件被告乙○○為主債務人泉承公司之連帶保証人，該借款
    未依約清償，則被告乙○○之行為顯已害及原債權。
 3、被告乙○○名下之其他不動產均已設定高額之最高限額抵押
    權予其他銀行，實際上已無殘值可言，是本件被告乙○○除
    前開不動產外，已無其他實益財產可供清償對原告所負之債
    務，而其將其僅有之不動產過戶予被告甲○○，將使其本身
    陷於無資力，而致原告之債權有不能受償之虞。債務人之財
    產為債權之總擔保，被告乙○○以其所有之不動產贈予被告
    甲○○，既已減損其積極財產之所有，復未增加其消極債務
    之清償，核已該當民法第244 條第1 項所規定之要件。原告
    據此請求撤銷被告2 人所為之詐害債權行為，當屬於法有據
    ，爰請求備位判決：(1)被告間就坐落如附表所示之不動產所
    為贈與之債權行為及所有權移轉之物權行為應予撤銷。(2)被
    告甲○○應將前項不動產於94年11月21日以贈與為原因所為
    之所有權移轉登記，予以塗銷。
二、被告乙○○、甲○○則以:
 1、被告甲○○74年11月4 日生，為周志明之獨生女，系爭不動
    產本係為被告甲○○而購買，欲作為其嫁妝，本定於被告甲
    ○○20歲生日時，移轉過戶與伊，並無所謂通謀而為虛偽意
    思之情事。
 2、被告乙○○於於94年11月21日將系爭不動產贈與被告甲○○
    時，其訴外人泉承公司之貸款均尚按時分期繳納本息，泉承
    公司至95年1 月間始有逾時未清償情事，是在此之前，被告
    乙○○尚無需代負責任，足見被告乙○○並無詐害債權之主
    觀意思及客觀行為。
 3、泉承公司於95年11月14日尚償還原告600 餘萬之本金，94年
    12月11日返還美金54,658元，且迄今仍按期繳納利息，被告
    實無為逃避債務而轉讓系爭不動產之必要等語，資為抗辯。
三、原告主張泉承公司邀被告乙○○（泉承公司負責人）及訴外
    人周明輝為連帶保證人，於93年2 月2 日向原告取得循環借
    款額度新台幣1,000 萬元或等值其他外幣。嗣泉承公司於94
    年10月至11月間陸續向原告借款後，隨即於95年1 月5 日及
    6 日因存款不足發生鉅額退票，原告乃依授信約定書第18條
    之規定，以存證信函通知泉承公司及連帶保證人乙○○、周
    明輝，表示: 泉承公司對原告所負之一切債務已視為到期，
    應於3 日內到原告分行繳付清償債務，雖經原告催討，彼等
    均置之不理，目前尚結欠原告本金新台幣6,801,375 元、美
    金91,483.81 元其利息等。而被告乙○○於94年11月15日將
    其所有之桃園縣龜山鄉○○段1070地號土地及其上門牌桃園
    縣萬壽路1 段241 巷2 弄2 號9 樓之1 之建物，以贈與為原
    因，於94年11月21日辦妥所有權移轉登記予被告甲○○等情
    ，有原告提出授信約定書、連帶保證書、綜合授信契約書、
    泉承公司票據信用資料查覆單、存證信函、土地及建物登記
    謄本等影本為證。亦為被告乙○○、甲○○所不爭，應堪信
    原告此部分主張為真實。
四、按當事人主張有利於己之事實者，就其事實有舉證之責任。
    民事訴訟法第277 條定有明文。又負舉證責任之當事人，須
    證明至使法院就該待證事實獲得確實之心證，始盡其證明責
    任。倘不負舉證責任之他造當事人，就同一待證事實已證明
    間接事實，而該間接事實依經驗法則為判斷，與待證事實之
    不存在可認有因果關係，足以動搖法院原已形成之心證者，
    將因該他造當事人所提出之反證，使待證事實回復至真偽不
    明之狀態。此際，自仍應由主張該事實存在之一造當事人舉
    證證明之，始得謂已盡其證明責任（最高法院93年度台上字
    第2058號判決參照）。原告於先位聲明部分主張被告乙○○
    與甲○○間就上開不動產間之買賣行為係通謀虛偽意思表示
    ；於備位聲明則主張係無償之詐害債權行為。但被告2 人均
    否認就系爭不動產之贈與行為係屬通謀虛偽意思表示，並以
    前揭情詞置辯，依前所述，原告自應就被告乙○○與甲○○
    間，就系爭不動產之贈與行為係屬通謀虛偽意思表示乙節，
    負舉證之責任。經查：
(一)按民法第87條第01項所謂通謀虛偽意思表示，乃指表意人與
    相對人互相故意為非真意之表示而言，故相對人不僅須知表
    意人非真意，並須就表意人非真意之表示相與為非真意之合
    意，始為相當，若僅一方無欲為其意思表示所拘束之意，而
    表示與真意不符之意思者，尚不能指為通謀而為虛偽意思表
    示，在贈與或買賣契約，亦不能僅因契約當事人間有特殊親
    誼關係或價金之交付不實，即謂該贈與或買賣係通謀虛偽成
    立（最高法院86年度台上字第3865號著有判決參照）。
(二)原告雖主張被告2 人間就系爭不動產之贈與及所有權移轉登
    記為通謀虛偽意思表示云云，然於本院審理中，並未舉證以
    實其說，足見原告之主張無非推測之詞，即無可取。
(三)被告乙○○的前開行為有損害債權人之債權：
 1、按「債務人所為之無償行為，有害及債權者，債權人得聲請
    法院撤銷之。」、「債權人依第1 項之規定聲請法院撤銷時
    ，得並聲請命受益人回復原狀。」民法第244 條第1項 、第
    4 項前段分別有明文規定。又所謂連帶保證，係保證人對於
    債權人約定與主債務人連帶負擔全部債務履行而為之保證，
    其對於債權人明示與主債務人各負全部給付之責任，在債務
    體態上，亦屬民法第272 條第1 項所規定之連帶債務，亦即
    應就給付之全部負履行責任，並以其自己之責任財產為債權
    之共同擔保，倘連帶保證人之處分財產行為有害及債權者，
    債權人自得行使撤銷權。又連帶保證為保證人與主債務人連
    帶負債務履行責任之保證，具有連帶債務之性質，是被告乙
    ○○所負者既為連帶清償債務責任，而債務人之全部財產為
    債權人之共同擔保，是被告乙○○雖辯稱其為贈與行為時，
    訴外人泉承公司尚按時繳納銀行貸款之本息，並未逾時清償
    ，該公司遲至95年1 月5日 、6 日始有逾期未清償情事，在
    此之前，被告乙○○無需代負履行責任云云，自不足採。
 2、撤銷權之行使，旨在保全債務人之責任財產，以確保債權人
    之債權，故僅債務人之行為，於行為時致債權人之債權不能
    獲得滿足，始得行使之，故民法第244 條第1 項所規定「有
    害及債權者」，係指債務人之行為，積極的減少財產，或消
    極的增加債務，因而使債權人之債權不能獲得清償之情形（
    參照最高法院88年台上字第1504號、81年台上字第207 號及
    77 年 台上字第784 號裁判意旨）。蓋債權人可保全之債務
    人責任財產，以債之關係成立時之狀態為準，債權發生當時
    之責任財產為債務人之信用基礎，被告乙○○既為泉承公司
    向原告借款之連帶保證人，其財產即為原告債權之總擔保。
 3、被告乙○○為訴外人泉承公司向原告借款之連帶保證人，而
    主債務人泉承公司與被告乙○○現均無法依約清償上開借款
    ，被告乙○○及泉承公司尚積欠訴外人第一商業銀行高額借
    款乙節，為被告乙○○所自承，足見被告乙○○之財產已不
    足以清償其對原告所負之債務，其與被告甲○○就系爭不動
    產所為之贈與及所有權移轉登記之行為，除係屬無償之法律
    行為外，並積極減少被告乙○○之財產，自屬有害於原告債
    權之行為。是被告乙○○於債權人之債權擔保並不充足之情
    形下，其移轉行為即足使原告債權有不能受滿足之損害，故
    被告尚不能僅以主債務人正常分期繳款，即謂連帶保證人無
    償贈與不動產之行為，無害於債權，此參諸最高法院88年台
    上字第九七六號判決謂；「債權人所得撤銷之債務人詐害行
    為，以債權成立後所為者為限。債權如係成立於詐害行為以
    前，詐害行為當時，債務雖未屆清償期，債權人亦得行使撤
    銷權。」即明。是以泉承公司向原告之貸款，於被告乙○○
    為本件贈與行為時即使未發生逾期未清償之情事，然被告乙
    ○○原有財產既不足以清償其借款及保證債務，其為本件贈
    與行為足以減低其償債能力，顯然已損及原告之債權，依前
    揭之說明，不論其本身借款或保證債務是否已屆清償，原告
    仍得行使其撤銷權，故被告上開抗辯應不足採。
 4、系爭房屋即為原告債權之擔保，今被告乙○○將其名下所有
    之系爭房屋贈與及移轉登記於被告甲○○，被告乙○○於本
    院復自認其名下之不動產業已設定高額抵押權與其他債權人
    。顯不足清償泉承公司之上開債務，故被告乙○○上開無償
    贈與系爭房屋之行為，自有損害原告之債權，原告依民法第
    244 條第1 項規定，請求法院撤銷之，洵屬正當，應予准許
    。
五、從而，原告請求撤銷被告間就系爭房屋之贈與行為與所有權
    之移轉行為，以及請求被告甲○○塗銷前開所有權移轉登記
    以回復原狀，均屬正當，應予准許。
六、本件事實已臻明確，兩造其餘攻擊防禦方法及證據經予審酌
    ，核與判決結果不生影響，爰不再逐一論述，併此敘明。
七、據上論結，本件原告之訴為有理由，依民事訴訟法第78 條
    、第85條第1 項前段判決如主文。
中    華    民    國    95    年    8     月    16    日
                  民事第一庭    法  官  陳婉玉
以上正本係照原本作成
如對本判決上訴，須於判決送達後20日內向本院提出上訴狀
中    華    民    國    95    年    8     月    16    日
                            書記官  劉雅玲


司法院資訊處製作；財團法人民間司法改革基金會備份。
